臺灣高雄地方法院民事裁定
109年度消債更字第428號
聲  請  人  葉上賢  
0000000000000000

代  理  人  馬涵蕙律師
上列當事人因消費者債務清理事件聲請更生，本院裁定如下：
    主  文
聲請人葉上賢自中華民國一一○年二月二十四日下午四時起開始
更生程序。
命司法事務官進行本件更生程序。
    理  由
一、聲請意旨略以：伊無力清償債務，雖曾依消費者債務清理條
    例向永豐銀行提出前置協商但不成立，而於民國109年11月1
    3日聲請更生等語。
二、按債務人不能清償債務或有不能清償之虞者，得依本條例所
    定更生或清算程序，清理其債務。債務人無擔保或無優先權
    之本金及利息債務總額未逾新臺幣（下同）12,000,000元者
    ，於法院裁定開始清算程序或宣告破產前，得向法院聲請更
    生。法院開始更生程序之裁定，應載明其年、月、日、時，
    並即時發生效力。法院裁定開始更生或清算程序後，得命司
    法事務官進行更生或清算程序，必要時得選任律師、會計師
    或其他適當之自然人或法人一人為監督人或管理人。消費者
    債務清理條例（下稱消債條例）第3條、第42條第1項、第45
    條第1項及第16條第1項分別定有明文。
三、經查：
  ㈠聲請人曾向永豐銀行提出前置協商但不成立乙節，有永豐銀
    行出具之前置協商不成立通知書（卷第14頁）可證，依消費
    者債務清理條例施行細則第44條之3規定，聲請人於前置協
    商不成立後聲請更生，應屬合法。
  ㈡次查，聲請人於107年及108年度申報所得均為0元，然其自陳
    向本院聲請更生前2年內有擔任漁貨水產司機及Uber Eats外
    送員之薪資所得共603,000元，名下無財產，勞工保險於100
    年10月14日退保。又聲請人自陳107年11月至109年8月擔任
    漁貨水產司機，屬臨時工性質、無固定雇主，工作地點為前
    鎮漁港，日薪約1,000元領現，每月收入約為25,000元，109
    年7月起擔任Uber Eats外送員，外送地點為高雄地區，8月
    至10月外送費依序為12,538元、39,130元、44,506元、40,1
    30元，另須扣除油錢、通訊費及保養維修機車費如換機油、
    煞車修理等外送工作衍生之額外開銷成本，合計約10,000元
    ，切結平均每月收入為31,200元，另領取租金補助每月3,20
    0元，其家庭109年度列冊為低收入戶，領取春節補助3,000
    元，自110年1月起改為中低收入戶；其名下之郵局存簿於10
    8年12月19日由「中山學校財團法人高雄」匯入2,990元係次
    子葉○昱之獎學金，現已無領取等情，有財產及收入狀況說
    明書（卷第5至6頁）、債權人清冊（卷第7至12頁）、財政
    部高雄國稅局107年及108年度綜合所得稅各類所得資料清單
    及總歸戶財產查詢清單（卷第15至16頁）、財團法人金融聯
    合徵信中心前置協商專用債權人清冊（卷第18至19頁）、低
    收入戶證明書（卷第21頁）、戶籍謄本（卷第22頁）、高雄
    市政府社會局社會福利資訊料查詢表（卷第33至35頁）、信
    用報告（卷第55頁）、勞工保險被保險人投保資料表（卷第
    56頁）、存摺（卷第57至70頁）、Uber Eats外送之費用明
    細（手機截圖）（卷第71至76頁）、勞動部勞動力發展署高
    屏澎東分署函（卷第134頁）、商業保險投保資料查詢結果
    表（卷第138頁）、收入切結書（卷第139至140頁）、中低
    收入戶證明書（卷第170頁）在卷可參，而本院依職權就聲
    請人之薪資資料函詢台灣宇博數位服務股份有限公司（Uber
     Eats）迄未獲回覆（參卷第32頁送達證書），審酌上情，
    認為核算聲請人目前償債能力之基礎即以其切結擔任Uber E
    ats外送員之平均每月收入31,200元，加計租金補貼3,200元
    ，合計34,400元為基準。
  ㈢關於聲請人個人日常必要支出部分，聲請人陳稱其租屋與次
    子同住，每月房租12,000元，並領取租金補助每月3,200元
    ，有房屋租賃契約書、管理費收據及高雄市政府都市發展局
    函在卷可稽（卷第78至83頁、第130至131頁）。按債務人必
    要生活費用，以最近一年衛生福利部或直轄市政府所公告當
    地區每人每月最低生活費一點二倍定之，消債條例第64條之
    2第1項定有明文。本院參酌衛福部社會司所公告110年度高
    雄市最低生活費標準為13,341元。又該最低生活費用之標準
    ，係照當地最近1年平均每人消費支出60％，依其基準之家庭
    收支調查報告調查表格式所示有關經常性支出之調查項目，
    其原即包括利息支出、食品、衣著、房租及水費、電費、醫
    療保健、交通、娛樂、教育等基本生活需求。本院認在聲請
    人並無特殊需求，應以此最低生活費之1.2倍即16,009元認
    係其個人必要生活費用。
  ㈣至扶養費支出部分，聲請人主張扶養配偶及次子，每月扶養
    費各15,719元、2,500元。經查，聲請人之配偶黃惠慈係64
    年生，勞工保險於84年2月27日退保，107年及108年度申報
    所得均為0元、名下無財產、無領取社會局補助，其等育有
    之長子葉○翔係91年2月生（聲請人未主張扶養），勞工保險
    於109年6月30日自台灣中油股份有限公司油品行銷事業部高
    雄營業處退保，次子葉○昱係92年11月生，現就讀中山工商
    ，勞工保險投保於富利餐飲股份有限公司鳳山中山分公司，
    2名子女於107年及108年度申報所得均為0元、名下均無財產
    、前每月各領取低戶就學補助6,358元至109年6月止等情，
    有戶籍謄本、所得資料及財產查詢清單、學生證、存摺、高
    雄市政府社會局社會福利資訊料查詢表在卷可憑（卷第22頁
    、第39至44頁、第84至88頁、第90至92頁、第96頁、第144
    至149頁、第151至152頁）；聲請人陳稱配偶無業、專職照
    顧聲請人母親（另詳如後述），長子原自109年8月起從事軍
    職，每月有收入35,000元，嗣因適應不良而申請提前退伍，
    次子則預計110年7月畢業等語（卷第45頁、第135頁反面）
    ，復觀之次子名下之中國信託銀行存摺交易明細，於109年6
    月至10月每月均存入2筆「薪資」，合計75,738元，登摺末
    筆即109年11月10日存入1筆「薪資」8,753元，故該期間平
    均每月薪資為15,362元【計算式：（75,738＋8,753）÷5.5＝1
    5,362，小數點以下四捨五入；下同】，本院認聲請人之配
    偶無所得、無勞保，而次子在學中，就領取薪資所得不足部
    分均有受扶養必要，扶養費用數額部分，按受扶養者之必要
    生活費用，準用第1項規定計算基準數額，並依債務人依法
    應負擔扶養義務之比例認定之，消債條例第64條之2第2項亦
    有明定。準此，聲請人所應負擔配偶及次子之扶養費，以11
    0年度高雄市每人每月最低生活費13,341元之1.2倍即16,009
    元計算，扣除次子每月有薪資所得15,362元，聲請人應負擔
    配偶及次子每月之扶養費合計即應以16,656元（計算式：16
    ,009×2－15,362＝16,656）為度，聲請人主張逾上開核算數額
    部分，難認可採。
  ㈤聲請人尚主張扶養父、母親，每月扶養費合計6,000元等語（
    卷第45至46頁）。查聲請人父親葉海林為10年生，患失智症
    ，領有中華民國身心障礙證明（障礙等級為重度），勞保於
    70年間退保後領取一次給付在案，現每月領取國軍退輔會就
    養給付15,158元及每年春節加發13,500元，而聲請人母親陳
    秀鳳為26年生，於85年4月領取勞保老年一次給付161,253元
    ，原每月領取國民年金3,628元，自109年1月起為每月3,772
    元，父母親於107年及108年度申報所得均為0元、名下均無
    財產、均無領取社會局補助等情，有戶口名簿、中華民國身
    心障礙證明、病症暨失能診斷證明書、所得資料及財產查詢
    清單、勞動部勞工保險局函、國軍退除役官兵輔導委員會高
    雄市榮民服務處、高雄市政府社會局社會福利資訊料查詢表
    、醫療費用明細收據、存摺在卷可憑（卷第47至53頁、第10
    6至113頁、第126至129頁、第132至133頁、第155至161頁、
    第168頁）；又聲請人之父親因日常生活須人長期照顧，現
    入住高雄市私立芳園老人長期照顧中心並由高雄市永心社會
    福利關懷協會高雄市私立永心居家長照機構提供居家服務照
    顧，有高雄市私立芳園老人長期照顧中心就診聯繫單、高雄
    市永心社會福利關懷協會高雄市私立永心居家長照機構居家
    服務照顧組合服務費用明細表、長庚醫院預約回診單在卷可
    稽（見卷第162至167頁），母親則由聲請人配偶照顧等情，
    前已敘及（見卷第135頁反面）。本院考量聲請人已負擔高
    額債務之際，依民法第1118條、第1119條規定，其負扶養義
    務之程度，亦應考量其目前身負債務之窘境，所負擔之扶養
    義務能力，自非比一般；又按受扶養權利者，以不能維持生
    活而無謀生能力者為限，民法第1117條第1項定有明文；同
    條第2項規定，前項無謀生能力之限制，於直系血親尊親屬
    不適用之，即直系血親尊親屬受扶養者，仍須以不能維持生
    活者為限（最高法院87年度台上字第1696號判決意旨參照）
    ；審酌聲請人陳稱父母親之戶籍地即居住房屋係胞姐葉蓁蓁
    所有，葉蓁蓁因住臺中無法幫忙照應父母親，故由聲請人之
    配偶照顧，配偶乃無工作收入，而伊收入勉強支應生活開銷
    ，偶爾向胞姐或朋友周轉等語（卷第46頁及第135頁反面）
    ，本院認葉蓁蓁名下既有房地供父母親居住，復由聲請人之
    配偶黃惠慈專職照顧其等父母親，聲請人乃須負擔黃惠慈之
    扶養費，衡情父母親所需扶養費於領取上開就養給付及國民
    年金不足部分，應由葉蓁蓁負擔，是以聲請人雖有扶養義務
    ，惟難認聲請人應再支出扶養費，聲請人所提列每月支出父
    母親扶養費部分，應予剔除。
  ㈥綜上所述，以聲請人現每月收入34,400元為其償債能力基準
    ，扣除個人必要生活費16,009元、配偶及次子扶養費合計16
    ,656元後，餘1,735元，而聲請人目前負債總額為3,514,302
    元（參聯徵中心債權人清冊，包含：國泰世華銀行、聯邦銀
    行、遠東銀行、元大銀行、永豐銀行、台新銀行、中國信託
    銀行、摩根聯邦資產公司、萬榮行銷公司、元大國際資產公
    司、立新資產公司、金陽信資產公司、新光行銷公司、滙誠
    第二資產公司），以聲請人每月所餘按月攤還結果，需約16
    9年（計算式：3,514,302÷1,735÷12≒168.8）始能清償完畢
    ，應認其已不能清償債務。此外，聲請人無擔保或無優先權
    之債務總額未逾12,000,000元，且無消債條例第6條第3項、
    第8條或第46條各款所定駁回更生聲請之事由存在，則聲請
    人聲請更生為有理由，應予准許，爰命司法事務官進行本件
    更生程序。
四、依消債條例第11條第1項、第45條第1項，裁定如主文。
中　　華　　民　　國　　110 　年　　2 　　月　　24　　日
                  民事庭　法　官　  賴寶合
以上正本係照原本作成。
本裁定不得抗告。
中　　華　　民　　國　　110 　年　　2 　　月　　24　　日
                          書記官    胡美儀